臺灣高等法院臺中分院民事判決　九十年度家上字第一二二號
　　　上　訴　人　乙○○
　　　被上訴人　　甲○○
右當事人間離婚事件，上訴人對於中華民國九十年七月十七日臺灣臺中地方法院九十
年婚字第三三六號第一審判決提起上訴，本院判決如左：
      主      文
上訴駁回。
第二審訴訟費用由上訴人負擔。
      事實及理由
一、被上訴人主張：上訴人猜忌成性，且有暴力傾向，婚後二十餘年來，伊飽受上訴
　　人暴行羞辱及恐嚇，於民國（以下同）八十九年八月二十日上午十時許，上訴人
　　持水果與菜刀至伊上班之慈愛看護中心，以「我帶水果及刀子是來孝敬你的」等
　　語恐嚇伊。又上訴人不負擔家計，伊為維持家庭生計而從事醫院看護工作，每月
　　尚匯寄新台幣六千元作為上訴人之生活費用，上訴人竟一再騷擾伊所任看護工作
　　之醫院，復於八十九年十一月十二日左右及九十年一月間，陸續書寫「尋人啟事
　　」二則，內載其遭伊遺棄、或伊在外不守婦道，併附伊之照片等不實足以毀損伊
　　名譽內容之文字，在台中縣市醫院、各處大量張貼散發，或委託廣告社製作夾報
　　廣告，由不知情之派報社將上開廣告夾附於聯合報等報紙中，大量散發予不特定
　　之閱報者，上訴人多次以言詞侮辱、暴力相向，甚而以惡毒之廣告散布不實謠言
　　誹謗伊之名譽，嚴重損及伊之尊嚴，使伊身心痛苦，致不堪繼續同居之虐待等語
　　，爰依民法第一千零五十二條第一項第三款、第二項之規定，求為准兩造離婚之
　　判決。
二、上訴人則以：伊於八十四年於工作中昏倒送醫診治出罹患心臟衰竭與心肌擴張病
　　變後，伊無法如往常般日夜工作賺錢，更須家人照顧，所以收入極不穩定，為維
　　持家計，才不得已由被上訴人出外擔任看護賺錢，伊對被上訴人辛苦擔任看護工
　　作賺錢養家，回家仍須照顧家庭與伊一事，內心亦感愧疚與感激。在此期間，因
　　伊突患重病，無法工作猶如廢人，是心情極度頹喪，雖偶有脾氣失控、夫妻口角
　　之情，但夫妻二人相處尚稱融洽，被上訴人亦常陪同伊就醫看病。惟至八十九年
　　五月底，被上訴人突提出分居要求，伊不從，被上訴人即改變以往主動告知工作
　　地點習慣，於伊詢問時，均以伊監視她、跟蹤她等質疑語氣回應後離去，每月僅
　　返家探視伊二、三次，於八十九年十月兩人因金錢爭吵，被上訴人即藉故離家出
　　走，先不接聽電話後更改號碼，使伊無從與其聯絡。被上訴人明知伊已患心臟病
　　症，隨時可能暈厥急救，竟未念及三十年夫妻情誼，離家出走又故意變更電話號
　　碼，使伊無法與其聯絡，被上訴人顯有惡意遺棄伊之事實等語，資為抗辯。
三、兩造為夫妻關係，現婚姻關係仍存續中之事實，為上訴人所不爭執，且有戶籍謄
    本一件在卷可證（見原審卷七至八頁），自堪認為真實。
四、按民法第一千零五十二條第一項第三款所謂不堪同居之虐待，係指予以身體上或
　　精神上不可忍受之痛苦，致不堪繼續同居者而言（最高法院二十三年上字第六七
　　八號、三十四年上字第三九六八號判例參照）。則上訴人是否予以被上訴人身體
    上或精神上不可忍受之痛苦，致不堪繼續同居，即需加以究明，分述如後：
　(一)兩造之子潘麟坤證稱：「我在約八十年間，在台中縣清水鎮○○里○○路信義巷
　　四號住處，我爸爸喝完酒就把我媽媽叫進去房間大吼大叫，還拍桌子打門，把門
　　打破，我聽到爸爸對我媽媽罵三字經，有時候過去看，看到我媽媽站在那邊不敢
　　吭聲，爸爸在發酒瘋，‧‧‧。」（見原審卷二八頁）、「大約六年前，她（指
　　被上訴人）若作二十四小時的班（按指看護工作）就住在醫院，若做十二小時的
　　班就會回清水家住，但要看我爸爸（即上訴人）臉色，所以媽媽儘量排二十四小
　　時的班」、「當兵時期我休假回家二、三次就會聽到爸爸對媽媽大吼大叫，數落
　　我媽媽不跟他開麵攤，因我爸爸都會找朋友來請客會做賠本生意，所以我媽就不
　　願意跟他開麵攤，我爸也嫌我媽帶小孩帶不好。」、「‧‧‧我在樓梯口聽到我
　　爸爸說帶水果刀及蘋果到醫院（指被上訴人工作地點）是正常的‧‧‧」（見原
　　審卷二九頁）、「國中時有一次三更半夜爸爸飆車把我們全家人帶到山上墳墓邊
　　，他喝完酒不知道在生什麼氣，到了該地點他想要把我媽媽拉下去，我媽媽躲到
　　草叢去到隔天早上才攔車回家，八十九年十一、十二月我媽媽開始躲我爸爸，他
　　不做看護，到我妹妹的住處住，我們亦不敢讓我爸爸知道我媽住何處。」（見原
　　審卷三０頁），又兩造之女潘薇文亦證稱：「從我小時候開始，爸爸常與媽媽吵
　　架舊事重提，從八十六年我搬出去，我雖沒有看到他們吵架，但有時候打電話回
　　去關心，我爸爸還是會對我數落媽媽的不是。」（見原審卷三０頁）、「從我國
　　小開始我們家小孩就認為爸爸媽媽天天吵架不適合繼續生活，我認為是爸爸無理
　　取鬧，爸爸常常在半夜與媽媽吵架，媽媽白天要上班精神不好就出車禍，八十年
　　間某一個週末，爸爸媽媽半夜又吵架很激烈，爸爸把我們小孩帶到媽媽娘家，兩
　　三天後爸爸又用保特瓶裝汽油丟到我媽娘家門口，八十四年間兩造又爭吵激烈，
　　當時我哥哥當兵，家中只剩我與我爸媽，我替媽媽講話，爸爸就把門窗關起來並
　　開瓦斯，我與媽媽嚇得來不及脫鞋就跑出去，我爸爸不只開一次瓦斯，他的精神
　　狀況不穩定，我勸過爸爸要和媽媽溝通，但我爸爸認為自己沒有不對，我媽媽長
　　期壓抑後脾氣變很多。」（見原審卷三一頁）、「．．．，我爸關店後本來要載
　　我們回大雅，但因他們（即兩造）吵架就開快車載我們到山上墳墓，我爸用力關
　　車門，玻璃碎掉，我媽媽非常害怕趕快跑出車外並躲起來隔天才攔車回家，我媽
　　媽很膽小，她有心臟病，我親眼看到我爸爸常常做一些動作嚇唬我媽媽，從小我
　　們小孩與我媽媽都很怕我爸爸。」、「‧‧‧去年（八十九年）十一、十二月間
　　，因我爸爸去醫院鬧到我媽媽無法上班‧‧‧」（見原審卷三一頁）、「我父母
　　自我國小起即每日爭吵，並非只有一、二次而已，他們感情不好，我作子女的也
　　很難過，且我父親有酗酒的習慣。」（見本院卷四十頁）等語，按證人潘麟坤，
　　係六十五年次、證人潘薇文係六十七年次（見原審卷七頁），皆已成年，為兩造
　　之子女，從小與兩造相處，應最瞭解兩造之生活狀況，且具判斷是非之能力，若
　　非其父確對其母即被上訴人為上開行為，應不致捏造事證而為不利其父即上訴人
　　之證詞，渠等所為證詞，應足採信。上訴人以證人潘麟坤於八十八年八月間因竊
　　盜案羈押，上訴人未為潘麟坤辦理具保，嗣由其妹潘薇文籌錢具保，致其懷恨上
　　訴人在心，而認潘麟坤之證詞不足採取。惟潘麟坤之證述與其妹潘薇文所述情況
　　一致，且潘麟坤為上訴人之子，其為上開證述，如非事實，其斷不會以不實之陳
　　述，破壞其父母婚姻之理。是上訴人以上開事實，質疑潘麟坤證言不實，不足採
　　取。又上訴人因於婚姻關係存續中經常惡言恐嚇被上訴人，亦經原法院核發保護
　　令，此有原法院九十年家護字第一五號在卷可稽（見本院卷三四頁）。足認被上
　　訴人確予被上訴人身體或精神上不可忍受之痛若，致不堪同居。上訴人抗辯伊係
　　於八十四年突染重病，無法工作，心情極度頹喪，雖偶有脾氣失控、夫妻口角，
　　惟並未對被上訴人為不堪同居之虐待等語，即不足採。
　(二)上訴人於八十九年十一月與十二月間，書寫「尋人啟事」，內載其遭被上訴人遺
　　棄之不實足以毀損被上訴人名譽之內容及附被上訴人相片予以影印後，在台中縣
　　沙鹿鎮之光田醫院、台中榮民總醫院及台中縣大里市各處大量張貼散發。其後又
　　於九十年一月間，書寫「尋人啟事」附被上訴人之照片，內載被上訴人在外不守
　　婦道等不實足以毀損被上訴人名譽之內容後，委託廣告社製作夾報廣告，並由不
　　知情之派報社將刊有該毀損被上訴人名譽內容之廣告夾附於聯合報等報紙中，於
　　九十年一月二日、四日、六日大量散佈於不特定之閱報讀者等事實，業經原法院
　　判決上訴人連續散布文字，指摘足以毀損他人名譽之事，處拘役五十日，如易科
　　罰金，以三百元折算一日確定，此有台灣台中地方法院檢察署檢察官九十年度偵
　　字第三八三○號簡易判決處刑聲請書（見本院卷三二至三三頁）、原法院九十年
　　度沙簡字第一一七號、九十年度沙簡上字第一一二號刑事判決書（見原審卷六五
　　、六六頁、本院卷三十、三一頁）在卷可稽。上訴人以不實之內容誹謗被上訴人
　　自有使之感受精神上之痛苦致不堪繼續同居。
　(三)上訴人主張被上訴人有惡意遺棄之事實，惟證人潘麟坤證稱：「‧‧‧，她若做
　　二十四小時的班就住在醫院，若做十二小時的班就會回清水家住，但要看我爸爸
　　臉色，所以媽媽盡量排二十四小時的班。」（見原審卷二九頁）、證人潘薇文之
　　證稱：「之前我媽媽大都住在醫院，去年十一、十二月間，因我爸爸去醫院鬧到
　　我媽媽無法上班，媽媽就來跟我住沒有回去與爸爸住。」（見原審卷三二頁）等
　　語，可知被上訴人均因工作關係及害怕上訴人惡言恐嚇而不敢返家，而被上訴人
　　並按月匯款供上訴人家用，此有匯款單可稽（見原審卷九頁），被上訴人顯無惡
　　意遺棄上訴人甚明，是上訴人主張被上訴人惡意遺棄之事實並不實在，不足採信
　　。
五、綜上所述，上訴人對被上訴人言語恐嚇及暴力相向，且為毀損被上訴人名譽之行
　　為，顯對被上訴人予以身體及精神上之痛苦，主觀及客觀上均已達不堪同居之程
　　度。是被上訴人依民法第一千零五十二條第一項第三款之規定，請求判決離婚，
　　洵屬正當，應予准許。原審為被上訴人勝訴之判決，核無違誤，上訴意旨仍執前
　　詞，指摘原判決不當，求予廢棄，為無理由，應駁回其上訴。又被上訴人依民法
　　第一千零五十二條第一項第三款之請求離婚事由既為有理由，自無庸審酌被上訴
　　人其餘請求離婚事由是否有理由，併此明。
據上論結：本件上訴為無理由，依民事訴訟法第四百四十九條第一項、第七十八條，
判決如主文。
中　　　華　　　民　　　國　　九十一　　年　　　一　　　月　　　八　　　日
~B1民事第六庭審判長法　官　吳火川
~B2　　　　　　　　法　官　吳惠郁
~B3　　　　　　　　法　官　饒鴻鵬
右為正本係照原本作成。
如對本判決上訴，須於收受判決送達後二十日內向本院提出上訴書狀，其未表明上訴
理由者，應於提出上訴後二十日內向本院提出上訴理由書（須按他造人數附具繕本）
，並繳納送達用雙掛號郵票拾份（每份參拾肆元）。
上訴時應提出委任律師或具有律師資格之人之委任狀；委任有律師資格者，另應附具
律師及格證書及釋明委任人與受任人有民事訴訟法第四百六十六條之一第一項但書或
第二項（詳附註）所定關係之釋明文書影本。
~B 　 　　　　　　書記官　陳三軫
中　　　華　　　民　　　國　　九十一　　年　　　一　　　月　　　九　　　日
附註：
民事訴訟法第四百六十六條之一（第一項、第二項）
對於第二審判決上訴，上訴人應委任律師為訴訟代理人。但上訴人或其法定代理人具
有律師資格者，不在此限。
上訴人之配偶、三親等內之血親、二親等內之姻親，或上訴人為法人、中央或地方機
關時，其所屬專任人員具有律師資格並經法院認為適當者，亦得為第三審訴訟代理人
。
　　　　　　　　　　　　　　　　　　　　　　　　　　　　　　　　　　　　Ｙ
